【裁判字號】    97,訴,2602
【裁判日期】    980527
【裁判案由】    返還協議金
【裁判全文】
臺灣臺中地方法院民事判決  97年度訴字第2602號
原      告
即反訴被告  甲○○
訴訟代理人  蔣文正律師
被      告
即反訴原告  乙○○
訴訟代理人  謝文田律師
複代理人    吳皓偉律師
上列當事人間返還協議價金事件，本院於98年4月23日言詞辯論
終結，判決如下：
    主  文
被告應給付原告新台幣壹佰柒拾萬元及自民國九十七年八月二日
起至清償日止，按年利率百分之五計算之利息。
訴訟費用新台幣壹萬柒仟捌佰拾元由被告負擔。
本判決原告以新台幣伍拾柒萬元為被告供擔保後，得假執行；但
被告於假執行標的物拍定前，如以新台幣壹佰柒拾萬元原告預供
擔保，得免為假執行。
反訴原告之訴及假執行之聲請均駁回。
反訴訴訟費用新台幣萬仟陸佰柒拾元由反訴原告負擔。
    事實及理由
甲、程序方面：
一、按被告於訴之變更或追加無異議，而為本案之言詞辯論者，
    視為同意變更或追加，民事訴訟法第255條第2項定有明文。
    本件本訴原告起訴時原依民法第259條之規定，請求本訴被
    告返還已受領之新台幣（下同）170萬元，嗣於審理中，追
    加依不當得利之法律關係請求；另反訴原告提起反訴時依民
    國（下同）91年11月21日簽立之協議書第15條及民法第216
    條規定，請求反訴被告賠償所受損害500萬元，嗣於審理中
    ，追加依民法第231條第1項規定請求，因本訴被告及反訴被
    告均無異議而為本案之言詞辯論，依前開民事訴訟法規定，
    視為同意前揭追加，本訴原告、反訴原告前揭訴之追加即應
    准許，先予敘明。
二、次按被告於言詞辯論終結前，得在本訴繫屬之法院，對於原
    告及就訴訟標的必須合一確定之人提起反訴；反訴之標的，
    與本訴之標的及防禦方法不相牽連者，不得提起，民事訴訟
    法第259條、第260條第1項定有明文。查本訴原告主張兩造
    已合意解除91年11月21日簽立之協議書，並請求本訴被告返
    還已受領之170萬元，而本訴被告於本訴主張本訴原告未依
    約給付價金，本訴被告並無違約之事由，且已合意終止兩造
    間之協議，其依協議書第15條約定，提起反訴請求原告賠償
    因其不履行給付款項義務致其所受之損害500萬元，核與前
    揭提起反訴之要件相符，自應予准許。
乙、實體方面：
壹、【本訴部份】
一、原告主張：
  (一)緣原告與被告於91年11月21日簽立協議書（下稱系爭協議書
    ），就草屯惠和醫院（下稱惠和醫院）的經營權及產權，由
    原告購買被告所持有惠和醫院經營權及25%產權。簽立協議
    書當時，原告即支付25萬元之保證金，而後92年間又陸續支
    付145萬元予被告，此為被告所不否認，惟而被告就前揭惠
    和醫院之經營及其持有之土地及建物等產權並未移轉予原告
    。
  (二)另訴外人洪瑞松於96年5月28日向被告購買前揭協議書之標
    的（即被告持有惠和醫院之經營權及被告持有之土地及建物
    等產權），茲有「買賣契約書」，而原告與被告亦同時合意
    解除前揭91年11月21日簽立之協議書。
  (三)按「契約解除時，當事人雙方回復原狀之義務」、「受領之
    給付為金錢者，應附加自受領時起之利息償還之」為民法第
    259條所明定。又兩造既經合意解除契約，則被告所受領之
    170萬元，即屬不當得利，依法自應返還予原告。原告爰依
    民法第179條、第259條規定提起本訴，
  (四)對被告抗辯之陳述：
  (1)兩造所簽訂之系爭協議書係屬「一次性契約」，兩造96年5
    月28日就系爭協議書之約定係「合意解除」：
    按「所謂繼續性契約（或稱繼續性債之關係）者，乃指債
      之內容，非一次之給付可完結，而是繼續的實現，依其種
      類可分為二，一為固有的繼續性契約，諸如僱傭、合夥、
      租賃、使用借貸及寄託等均是，另一為繼續性供給契約，
      其與固有繼續性契約之不同，在於『繼續性』，係依當事
      人之意思於契約中訂定之，即當事人約定一方於一定或不
      定期限內，向他方繼續供給定量或不定量之一定種類品質
      之物，而由他方按一定之標準支付價金之契約」（參台北
      地院95年度重訴字第457號）。兩造於91年11月21日簽立
      協議書，就惠和醫院的經營權及產權，由原告購買被告所
      持有惠和醫院經營權及25%產權，其性質係屬買賣契約，
      並非繼續性的供給契約，被告並不是持續的在出賣惠和醫
      院之房地產權給原告，故本件系爭之協議書，並非屬於「
      繼續性的契約」。被告辯稱兩造是「合意終止契約」，並
      非「合意解除契約」云云，並不實在。
    次查兩造於就「惠和醫院」存在之法律關係，除本件系爭
      協議書外，另有91年9月27日所簽訂之委託經營之「協議
      書」（下稱委託經營協議書）、僱傭關係（依原證五所示
      ，在原告委託經營惠和醫院期，被告自己承認受僱於原告
      ）、合夥關係（為高等法院台中分院96年度重上字第60號
      判決所認定）。如「委託經營之協議書」，具有持續性之
      法律關係，應以「終止」來了結兩造之法律關係；而本件
      系爭之轉讓協議書，則係單純一次性之買賣關係，故應以
      「解除」來了結兩造之法律關係。是以原證三之「契約書
      」上會使用「終止及解除」之語句，做為了結兩造所有之
      法律關係，該用語並不是被告所稱之「終止或解除」之語
      句。因而兩造乃合意終止及解除前後所訂之全部契約及協
      議，當然包括「合意終止」委託經營協議書及「合意解除
      」之「產權轉讓」協議書。
  (2)被告並無依系爭協議書第1條之約定將產權轉讓給原告：
    按系爭協議書第1條約定：「甲方（即被告）同意在鄭良
      哲醫師二審官司判決後，將其所持有的惠和醫院經營權及
      25%產權轉給乙方 (即原告)。上述產權包括惠和醫院目前
      在使用的土地、建築物及一切生財器具等。」又原告另於
      91年9月27日與當時惠和醫院之合夥人陳振鵬及被告簽立
      「協議書」，該協議書第1條約定：「甲方同意乙方從91
      年10月1日開始正始接管惠和醫院之全部管理業務。」、
      第2條約定：「91年10月1日之後，乙方管理期間，惠和醫
      院之盈虧與甲方無關，由乙方負全部責任。」、第7條約
      定：「在乙方管理期間，甲方不得以任何理由干預惠和醫
      院醫療、管理業務」。基於原證四協議書中第8條之約定
      ，就惠和醫院向第一銀行借貸6300萬元之利息，由原告支
      付，這就是經營惠和醫院而使用收益之對價。依原證七判
      決書理由欄三所述：「又該土地及建物依合夥契約第2條
      第1項之約定，為各合夥人所分別共有，與合夥財產為全
      體合夥人公同共有不同，故非屬合夥財產，應係由各合夥
      人依比例購買之後，再無償提供予惠和醫院使用」。原告
      與當時惠和醫院之合夥人被告、陳振鵬簽訂原證四之協議
      書，原告依該協議書第1條之約定，於91年10月1日開始正
      式接管經營惠和醫院之業務。原告基於91年9月27日之委
      託經營協議書，於91年10月1日接手經營惠和醫院，並非
      基於本件系爭產權轉協議，因而被告答辯基於本件系爭協
      議書已交由原告使用收益，或辯稱委託經營協議並不表示
      原告即有權使用惠和醫院所在土地、建築物及一切生財器
      具云云，並不符事實。
    又查依系爭協議書第1條所載：被告應在鄭良哲醫師二審
      官司判決後，就應將其所有的惠和醫院25%產權轉讓給原
      告，惟於鄭良哲醫師二審判決（92年1月14日判決），被
      告並未依協議書之約定，將上揭產權移轉給原告，被告反
      而於96年5月28日與訴外人洪瑞松簽立買賣契約書，將被
      告持有惠和醫院之經營權及被告持有之土地及建物等產權
      移轉予訴外人洪瑞松所有。被告既未依系爭協議書第1條
      之約定移轉產權，原告自無法給付價金給被告。而後兩造
      亦已「合意解除」系爭協議書。被告辯稱所有權已移轉給
      原告，則被告如何與訴外人洪瑞松96年5月間簽立「買賣
      契約」，而又如何出賣並移轉其所持有惠和醫院所在之四
      分之一不動產、惠和醫院一切動產及經營權給洪瑞松？
    另被告所提出其有給付之證據，即反證一至反證三資料，
      查均是原告91年10月1日接手經營管理惠和醫院之前，惠
      和醫院合夥人間之清點資料，反證一至反證三之資料，原
      告並無參與亦未簽名，而且觀諸訴外人洪瑞松與被告間之
      買賣契約，該等設備係賣給洪瑞松，且已經移所有權予洪
      瑞松，反證一至反證三資料．豈是給付移轉所有權之證據
      ！又反證四之公文，姑不論該公文是有關租賃課稅，核與
      所有權移轉無關，而且惠和醫院所坐落之房、地，乃是惠
      和醫院各合夥人依比例購買之後，再無償提供予惠和醫院
      使用，此為高等法院台中分院91年度重上字第109號判決
      所確認之事實，是以反證一至反證三之資料，核與被告有
      給付、有移轉所有權之證據無關，被告根本沒有給付沒有
      履行。
    再就被告提出之光碟譯文，依該譯文第2頁有：「甲○○
      ：有一次機會，林桂蘭也在場，我也告訴蔡院長，說我是
      不是先將你的產權先拿過來…」、「甲○○：沒有說不做
      ，不是不做。最近一次在銀行，我也告訴他，我們要換負
      責人，我們到律師那邊去，再去簽個字。」、「乙○○：
      我們都是有信用的人，有信用的人寫一次就夠了，如果沒
      有信用，再寫多次亦沒用」，因而兩造簽立系爭協議書後
      ，原告確實有要求被告應簽立轉讓契約及辦理產權移轉等
      手續，除了被告在其98年3月6日「民事反訴準備書狀二」
      第5頁及98年1月16日之「民事答辯（四）狀」第3頁第5行
      均有自認外，由此譯文對話，亦可證明：被告沒有移轉產
      權、被告不願簽轉讓契約，因而被告違反系爭協議書第1
      條、第4條之約定。
  (3)兩造於96年5月23日未曾合意「原告不得請求被告返還170萬
    元」：
    就被告提出之光碟譯文可知原告確實有要求被告應簽立轉讓
    契約及辦理產權移轉等手續，被告卻違反協議並未履行；又
    94 、95年間惠和醫院，因被告不用印之干擾，造成無法給
    付藥款給藥商；被告亦違背委任擅自將惠和醫院之申請補助
    案撤回，上揭等等狀況均已使95年惠和醫院之經營情形與91
    年協議書簽立當時不同，因而基於上揭種種因素，原告才會
    說出「你要看我要不要買」，即是表示要不要買並未決定，
    尚需考慮，如果日後決定不買可以讓被告沒收，原告當時表
    達之意思並非被告在狀中所稱「原告表示不願購買，取消協
    議書，並同意已支付之款項由被告沒收」云云。如果95年當
    時兩造即有「取消」系爭協議書之合意，則被告在96年5月
    間欲出賣給訴外人洪瑞松時，為何還要徵得原告同意？兩造
    又何需於96年5月28日合意終止及解除兩造前後所訂立全部
    契約及協議？被告自己違反協議書第1條、第4條之約定，遲
    至95年時亦未履行，被告憑何沒收原告所支付之價金？
  (4)又本件兩造既已合意解除系爭協議書，而被告亦未依系爭協
    議書第1條之約定轉讓產權給原告，被告就其受領之170萬元
    ，原告自得依「不當得利」之法律關係，請求被告返還。
  (五)聲明：(1)如主文第1項所示。(2)願供擔保請准宣告假執行。
二、被告則以：
  (一)兩造訂立之系爭協議書之性質為繼續性契約，且兩造96年5
    月28日就系爭協議書之約定為「合意終止」：
  (1)按契約因給付型態之不同，而區分為一時性契約與繼續性契
    約。前者係指契約當事人因一次給付，債務即告履行完畢，
    契約關係即告消滅；後者係指契約當事人之給付，須經長期
    繼續為給付，債務始克履行完畢者而言。
  (2)查91年11月21日訂立之系爭協議書，就產權部分，固具有買
    賣契約之性質，惟經營權部分，乃係對於惠和醫院之醫療、
    財務等事務之管理權限，具有繼續性，是系爭協議書應為經
    營權讓與及買賣之混合契約。又依系爭協議書第2條規定，
    原告負有為被告償還第一商業銀行草屯分行給惠和醫院的貸
    款6365萬元之三分之一的義務，該義務須由原告長期繼續為
    給付，始克履行完畢，是系爭協議書之性質應為「繼續性契
    約」。
  (3)依上揭所述，91年11月21日協議書為「繼續性契約」，因締
    約後原告遲未履行，被告多次催告後，迫不得已，於經原告
    同意後始將產權及經營權轉讓予第三人，該協議書係因嗣後
    （締約後）所生之事由，經雙方合意為解消，該合意性質應
    為「終止」，從而系爭協議書之效力自96年5月23日起向後
    失效。
  (4)復依另案確定判決之意旨，亦可知兩造係合意終止：
    前審確定判決（台灣高等法院台中分院96年度重上字第70
      號）第7頁所列不爭執事項第11點後段載明「…而上訴人
      （即原告）於96年5月23日即簽立同意書，同意被上訴人
      （即被告）轉讓惠和醫院不動產、一切動產及經營權予洪
      瑞松，並同意『終止』其與被上訴人間前後所訂立之全部
      契約及協議。」。
    前揭確定判決理由書七、(一)、3.部分，載明「上訴人（即
      原告）於96年5月28日仍為惠和醫院合夥人，其以合夥人
      之身分同意被上訴人（即被告）轉讓合夥權利予洪瑞松，
      並同時『終止』兩造間上開二協議書之法律關係。」。
  (5)又被告自簽立91年11月21日之協議書後，實際上即將惠和醫
    院之經營權讓與原告，並將醫院正在使用的土地、建築物之
    占有及一切生財器具等動產之所有權移轉予原告，交由原告
    使用收益（期間自91年10月1日迄96年5月28日止），而因原
    告遲未履行給付款項義務，始未正式辦理移轉手續，其間原
    告確已取得對醫院經營之利益，並享有系爭不動產、動產占
    有及使用之收益，倘若認系爭協議書因「解除」而自始歸於
    消滅，兩造均須負回復原狀之義務，將使兩造間法律關係趨
    於複雜，且實際上原告亦已享有系爭協議書移轉標的之利益
    ，亦無從回復，是96年5月23日兩造所為解消之合意，性質
    自應解為「終止」，始符合兩造締約之真意。
  (二)原告依民法第259條及第179條規定請求返還170萬元，為無
    理由：
  (1)系爭協議書既經兩造合意終止，自96年5月23日起向後失效
    ，則被告依約受領170萬元之款項，具有正當之權源，原告
    依民法第259條及同法第179條規定請求返還，並無理由。
  (2)次查95年4月6日中午12點半，惠和醫院於三樓門診中心召開
    全院會議時，原告當場表明兩造就惠和醫院之經營權及產權
    之轉讓，業於91年11月21日達成協議，惟嗣後原告表明不願
    意購買，欲取消該協議書，並同意已支付之款項均由被告沒
    收，足見原告於96年5月23日所出具同意書之真意為「終止
    」91年11月21日之協議書，此有會議記錄譯文可以佐證（參
    照被證九及附件光碟），足證該協議書自96年5月23日向後
    失其效力，原告已支付之款項即為被告所有，並無不當得利
    之情事。
  (3)倘鈞院認96年5月23日原告所書立之同意書，為兩造合意解
    除系爭協議書，則被告是否應返還已受領之170萬元：
  保證金25萬元部分：
    a.查原告於訂立系爭協議書時，支付被告25萬元之保證金，
      其性質為「定金」，嗣因被告多次催告原告履行付款義務
      ，均未給付，已違反協議書第2條約定，致被告不得已於
      96年5月23日經原告同意將其所有惠和醫院不動產、動產
      及經營權轉讓予第三人洪瑞松。
    b.倘鈞院認96年5月23日原告所為同意之性質，為「合意解
      除」，惟該協議書解除係可歸責於原告之因致無法繼續履
      行，依民法第249條第2款規定，被告自無須返還25萬之保
      證金。
  就剩餘145萬元部分，倘鈞院認被告須負返還之責，則被告
    依協議書第15條約定及民法第334條第1項規定主張抵銷：
    a.按系爭協議書第15條：「甲、乙雙方必須嚴格遵守本協議
      ，如因違反本協議而造成對方損失時，必須根據損失給予
      對方相對的賠償。」。
    b.是故，倘鈞院認被告因解除契約，須返還已收受之145萬
      元，惟如前揭所述，此145萬元之返還責任，係因可歸責
      於原告違反協議書約定之行為，所造成之損失，依協議書
      第15條規定，被告得向原告請求賠償所受損失475萬元，
      是被告依系爭協議書第15條約定及民法第334條第1項規定
      以系爭賠償請求權，於145萬元額度內主張抵銷（此部分
      請求權基礎與反訴相同，除145萬元外之損失，業已提起
      反訴加以請求）。【計算式：800萬-300萬-25萬（倘鈞院
      認被告應返還原告145萬元）＝475萬元（被告實際所受之
      損失）。475萬元-145萬元（本件請求抵銷之金額）＝
      330萬元（反訴請求之金額）】
  (三)聲明：(1)原告之訴及假執行之聲請均駁回。(2)如受不利判決
    ，請准供擔保免為假執行。
三、兩造經法院整理並簡化爭點，其結果如下：
  (一)兩造不爭之事項
  (1)91年9月27日原告與當時惠和醫院之合夥人被告、陳振鵬簽
    訂協議書，原告依該協議書第1條之約定，於91年10月1日開
    始正式接管經營惠和醫院之業務。
  (2)兩造於91年11月21日另簽立系爭協議書，就惠和醫院的經營
    權及產權，由原告購買被告所持有惠和醫院經營權及25% 產
    權，兩造並約定於合夥人鄭良哲與惠和醫院之二審判決後移
    轉產權，而鄭良哲醫師前揭訴訟之二審於92年1月14日判決
    。
  (3)原告於91年11月21日簽立協議書當時，即支付現金25萬元之
    保證金與被告，其後陸續支付共既145萬元予被告，原告共
    計給付被告170萬元。
  (4)兩造簽訂91年11月21日協議書後，兩造間之91年9月27日經
    營權協議仍繼續生效。
  (5)兩造96年5月23日出具同意書其上載明：原告同意終止及解
    除兩造前後所訂立全部契約及協議。
  (6)被告於96年5月23日與訴外人洪瑞松簽訂買賣契約，由訴外
    人洪瑞松向被告購買被告持有惠和醫院之經營權及產權，被
    告並已移轉其所持有惠和醫院所在之四分之一不動產、惠和
    醫院一切動產及經營權給洪瑞松。
  (二)兩造爭執事項：
  (1)兩造所簽訂之系爭協議書係屬「一次性契約」或「繼續性契
    約？兩造96年5月28日就系爭協議書之約定，究屬「合意終
    止」或「合意解除」？
  (2)兩造於96年5月23日是否曾合意「原告不得請求被告返還170萬
    元」？
  (3)原告依不當得利法律關係請求被告返還170萬元，有無理由？
四、本院得心證之理由：
  (一)原告主張：91年9月27日原告與當時惠和醫院之合夥人被告
    、陳振鵬簽訂委託經營協議書，原告依該協議書第1條之約
    定，於91年10月1日開始正式接管經營惠和醫院之業務等情
    ，業為兩造所不爭，故應堪採信。本院審酌該協議書所約定
    內容為：原告自91年10月1日開始接管經營惠和醫院，於經
    營管理期間之盈虧由原告負全部責任，原告並願意支付惠
    和醫院向銀行借貸6300萬元之貸款利息等情，認前揭經營管
    理權之委託內容應屬繼續性給付，故前揭委託經營協議應屬
    繼續性契約。
  (二)兩造間之系爭協議應屬經營權及產權轉讓之預約，且非繼續
    性契約：
  (1)原告另主張：兩造於91年11月21日另簽立系爭協議書，就惠
    和醫院的經營權及產權，由原告購買被告所持有惠和醫院經
    營權及25%產權，兩造並約定於合夥人鄭良哲與惠和醫院之
    二審判決後移轉產權等情，業為兩造所不爭，故應堪採信。
  (2)又系爭協議書約定內容略為：被告同意在鄭良哲醫師二審
    官司判決後，將其所持有的惠和醫院經營權及25%產權轉讓
    給原告，上述產權包括惠和醫院醫院目前正在使用的土地、
    建築物及一切生財器具等；轉讓條件為原告在雙方簽訂轉
    讓契約後15個月之內，以15次分期付款方式給付被告800萬
    元，並替被告償還惠和醫院6365萬元貸款的1/3；兩造在
    鄭良哲醫師二審官司判決後15天之內簽訂轉讓契約，簽約時
    雙方各自承擔自己應付之費用；在未正式簽訂契約之前，
    如因戰爭、天災等不可抗力之因素，致使惠和醫院不能營運
    時，此協議自動失效，被告必須無條件返還25萬元保證金等
    情，亦有系爭協議書影本在卷足憑。
  (3)本院審酌前揭約定內容，認：
    兩造雖就被告所持有惠和醫院之經營權及產權初步達成轉
      讓合意，然就被告所有產權之具體內容，如土地及建物之
      標示，相關醫院動產、設備之明細等等，均未具體特定，
      且於訴外人鄭良哲醫師另案二審官司判決之前，惠和醫院
      合夥財產之內容，尚無從確定，故兩造始約定於鄭良哲醫
      師二審官司判決後15天內另簽訂轉讓契約，足見兩造就轉
      讓產權之標的內容尚未具體特定，故系爭協議僅屬轉讓之
      預約而非本約。
    兩造前揭預約內容所欲訂定之本約給付義務，乃為被告將
      其所有惠和醫院經營權及產權轉讓與原告，而原告之對待
      給付為800萬元，外加6365萬元之1/3貸款，故前揭給付義
      務非屬基於繼續性債之關係所生，故系爭協議並非繼續性
      契約。
  (4)被告抗辯系爭協議因約定原告應給付之800萬元分15期給付
    及給付6365萬元貸款之1/3，故應屬繼續性契約等語，惟查
    ：兩造如訂定本約，原告所負之前揭價金給付義務，乃屬基
    於系爭協議所一次發生，並非基於繼續性債之關係所生，至
    於兩造所約定前揭800萬元分15期給付，僅屬債務履行之分
    期約定，另6365萬元貸款1/3之承受亦屬單次性契約義務，
    並非因繼續性之債務而產生，故被告前揭抗辯顯有誤會，自
    無足採信。
  (5)另被告抗辯系爭協議就轉讓內容均已特定，且被告早已將經
    營權讓與原告行使，且原告亦已給付部分貸款，故系爭協議
    應屬本約等情，惟兩造就系爭協議所欲轉讓之產權內容並未
    特定，已如本院前揭析述，又兩造訂定系爭協議後，前揭委
    託經營協議仍然生效等情，亦為兩造所不爭，故本院認原告
    經營管理惠和醫院，且除給付惠和醫院6300萬元貸款利息外
    ，尚支付貸款本金，均係基於前揭委託經營協議而為，並非
    基於系爭協議，被告前揭抗辯顯不足採信。
  (三)系爭協議業經兩造「合意解除」：
  (1)按契約之「合意解除」，係指契約當事人基於第二個契約合
    意，解除第一個契約，使第一個契約之效力溯及消滅；而民
    法所規定之「契約解除」，乃指依法定或約定而享有解除權
    之當事人，單方為解除之意思表示，使契約之效力因解除權
    之行使而溯及消滅，故契約之「合意解除」，並無「民法契
    約解除」規定之適用。又契約若已一部或全部履行，於契約
    合意解除後，雖無民法第259條回復原狀規定之適用，然仍
    能依不當得利規定請求，先此敘明。
  (2)原告主張：系爭協議兩造已於96年5月23日合意解除等情，
    業有原告所提出之同意書為證，本院審酌前揭同意書上載明
    ：「本人（即原告）同意乙○○（即被告）醫師轉讓惠和醫
    院動產、不動產及經營權予洪瑞松醫師，並同意終止及解除
    本人與乙○○醫師間前後所訂立之全部契約及協議」等文字
    ，而被告對該文書之真正並不爭執，再參諸兩造間曾有前揭
    委託經營之繼續性契約及系爭協議存在，故認原告以前揭同
    意書已就系爭協議為解除之意思表示，且為被告同意，故兩
    造已達成合意解除系爭協議之效力。被告抗辯系爭協議應屬
    合意終止云云，顯有誤認，且於法不合，自不足採信。
  (四)原告得請求被告返還170萬元：
  (1)原告主張：原告於91年11月21日簽立協議書當時，即支付現
    金25萬元之保證金與被告，其後陸續支付共既145萬元予被
    告，原告共計給付被告170萬元，而訴外人鄭良哲醫師前揭
    訴訟之二審於92年1月14日判決等情，業為兩造所不爭，故
    應堪採信。
  (2)本件兩造間之系爭協議應屬預約性質已如前述，而兩造原約
    定於訴外人鄭良哲醫師另案二審官司判決即92年1月14日後
    之15天內簽定轉讓契約，然兩造並未簽訂，亦為兩造所不爭
    ，故姑不論兩造間未能簽訂本約之原因為何，迄96年5月23
    日兩造合意解除前揭預約為止，兩造就被告所有惠和醫院經
    營權及產權並未訂定轉讓之本約，仍堪認定。從而，兩造均
    無權請求對造履行系爭協議相當於本約之契約義務，甚且兩
    造於系爭協議合意解除前，從未向對造主張未履行預約之相
    關契約責任，且兩造於合意解除系爭協議時，並未約定仍適
    用民法契約解除效力，依前揭所述「合意解除」與民法契約
    解除效力之不同，本院認兩造於合意解除前揭預約即系爭協
    議後，被告不得再依系爭協議主張任何權利，亦不得主張民
    法契約解除效力之相關請求，故被告主張依民法第249條第2
    款規定主張免返還25萬元或依系爭協議第15條約定主張損害
    賠償等情，均於法無據，本院自毋庸再予審酌。
  (3)被告雖主張兩造於合意解除時，曾合意原告不得請求被告返
    還170萬元等情，並提出95年4月6日惠和醫院全院會議之光
    碟錄音譯文為證，然為原告所否認。經查：被告所提出之會
    議內容中雖載明原告表示其付給被告的錢，可以給被告沒收
    等語，然本院認前揭會議係於95年4月6日所舉行，距離兩造
    96年5月23日合意解除契約時隔1年餘，且當天會議討論內容
    乃針對兩造就惠和醫院經營管理相關事務而為討論，並非針
    對兩造就系爭協議如何合意解除而討論，故前揭譯文縱使為
    真實，亦不足證明該對話內容之1年後，兩造合意解除系爭
    協議之約定內容，此外被告並無法舉證證明兩造合意解除系
    爭協議時，曾合意原告不得請求返還170萬元，故被告前揭
    主張自無法採信。
  (4)又系爭協議經兩造合意解除後，被告收受原告前揭170萬元
    ，即無法律之原因而受給付，並致原告受有損害，依不當得
    利法律關係，自應負返還責任。
  (五)綜上所述，本件兩造所訂定之系爭協議並非繼續性契約，故
    兩造於96年5月23日所為之合意應屬「合意解除」契約，又
    契約合意解除除當事人另有約定外，並無民法契約解除之規
    定之適用，而被告並未能舉證證明兩造曾合意於契約合意解
    除後，原告不得請求返還已給付之價金，從而原告依不當得
    利法律關係，請求被告返還170萬元及自起訴狀繕本送達之
    翌日即97年8月2日起至清償日止，按年利率5%計算之利息，
    為有理由，應予准許。
  (六)兩造陳明願供擔保請為宣告假執行或免為假執行，經核均於
    法相符，爰分別酌定相當之擔保金額予以宣告。
貳、【反訴部份】
一、反訴原告主張：
  (一)反訴原告於91年11月21日與反訴被告簽訂系爭協議書，將反
    訴原告持有之惠和醫院經營權及25%產權轉讓與反訴被告，
    轉讓條件為反訴被告簽訂轉讓契約後15個月之內以15次分期
    付款方式給付800萬元，並替反訴原告償還第一商業銀行草
    屯分行給惠和醫院的貸款6365萬元之三分之一。反訴被告嗣
    依系爭協議書給付反訴原告25萬元，並於92年間陸續給付反
    訴原告145萬元後，即未依約給付剩餘款項630萬元，反訴原
    告遂於95年2月23日、95年5月12日多次催促反訴被告依約給
    付，均未獲置理，且就惠和醫院之經營管理，雙方迭有爭議
    ，反訴原告迫不得已於96年5月28日與第三人洪瑞松簽訂買
    賣契約書，並經反訴被告同意後，將其所有惠和醫院不動產
    、動產及經營權轉讓予洪瑞松，轉讓對價為300萬元，兩造
    並合意終止雙方前所簽訂之全部協議。
  (二)反訴被告未依約給付價金，已違反系爭協議書第2條約定，
    致反訴原告以300萬元對價轉讓予第三人洪瑞松，反訴原告
    業受有500萬元之損害，且該損害係因反訴被告遲不付款之
    行為所致，兩者間具有因果關係，雖系爭協議書業經終止，
    惟如前揭所述，終止之效力自96年5月23日起向後失效，之
    前之協議書約定仍屬有效，反訴原告自得依協議書第15條約
    定，請求反訴被告負損害賠償責任。
  (三)據上，反訴原告得依契約第15條及民法第216條規定，請求
    反訴被告賠償500萬元，經扣除反訴原告業已受領之170 萬
    元，反訴原告尚可依約向反訴被告請求賠償實際損害330 萬
    元（計算式：800萬-300萬-170萬＝330萬元）。
  (四)退言之，縱認系爭協議書業經兩造合意「解除」，而非「終
    止」，惟依民法第260條規定，解除權之行使，不妨礙損害
    賠償之請求，是反訴原告得依民法231條第1項及同法第216
    條規定，請求反訴被告賠償損害330萬元。
  (五)對反訴被告抗辯之陳述：
  (1)91年11月21日兩造訂立之系爭協議書性質為本約：
    系爭協議書就轉讓標的、產權移轉之時間點、轉讓價金、
      分期給付方式、簽約時間及權利義務之分擔等，已完全針
      對轉讓事宜明確約定，核已具備本約之性質，有無另行簽
      定轉讓契約，並不影響本件協議書之效力。
    原告依系爭協議書於91、92年陸續給付共170萬元款項予
      被告，且被告自締約後即依系爭協議書第1條約定即將惠
      和醫院之經營權及醫院正在使用的土地、建築物之占有移
      轉予原告，並將一切生財器具等之所有權移轉予原告，足
      證雙方有履行契約之合意及事實，系爭協議書業已發生效
      力。
    又反訴被告於經營惠和醫院期間，自91年10月31日起至95
      年5月22日止，支付貸款本金1,150萬元，而反訴被告所為
      支付惠和醫院貸款本金，清償惠和醫院債務之行為，係依
      系爭協議書第2條約定為之，足證雙方有履行契約之合意
      及履行契約之事實，該系爭協議書已發生效力，反訴被告
      主張系爭協議書之性質僅為預約，尚有誤認。
  (2)反訴被告確違反系爭協議第2條之給付義務：
    反訴原告自簽立系爭協議書後，即將惠和醫院之經營權讓
      與反訴被告，並將醫院正在使用的土地、建築物之占有及
      一切生財器具等動產之所有權移轉予反訴被告，是反訴原
      告業已履行系爭協議書第1條約定義務。故就經營權及一
      切生財器具等產權部分，反訴原告欲予以處分，事前自應
      得所有權人（即反訴被告）之同意，而土地、建物部分，
      既由反訴被告因協議書之法律關係占有中，為俾免協議書
      義務履行衍生糾紛，亦須經反訴被告之同意，是96年5月
      23日反訴被告始出具同意書，載明「本人（即反訴被告）
      同意乙○○醫師（即反訴原告）轉讓惠和醫院動產、不動
      產及經營權予洪瑞松醫師…。」等語，足證反訴原告業已
      部分履行系爭協議書第1條之約定，嗣後再行轉讓予訴外
      人洪瑞松時，始須經反訴被告之同意後處分之，反訴被告
      之主張，尚有誤認。
    查反訴被告於92年7月17日給付分期之款項後，反訴原告
      即多次請求反訴被告付款，過程中反訴被告均僅要求反訴
      原告須無條件先辦理產權移轉手續，從未提及如何依約繼
      續給付反訴原告款項，反訴被告所為難謂已依系爭協議書
      第2條約定本旨請求履行，反訴原告依民法第264條第1項
      規定，於反訴被告依約履行付款義務前，本得主張同時履
      行抗辯，暫緩履行產權移轉之義務。
    嗣反訴原告復於95年2月23日、95年5月12日發函催告反訴
      被告履行付款義務，反訴被告於回函中僅敘及欲單方終止
      91年9月27日之委託經營協議書，將醫院交由反訴原告經
      營等語，並未提及請求反訴原告依系爭協議書約定轉讓產
      權及經營權，顯見反訴被告已無請求反訴原告轉讓產權及
      經營權，同時給付反訴原告其餘款項之意，則反訴被告實
      無從依約履行，反訴被告所稱反訴原告於91年至95年間從
      未談及系爭協議書如何處理，且反訴原告未依約移轉產權
      ，其無法給付價金等語，與事實不符，亦於法未合。
    次查反訴原告業依系爭協議書第1條約定為部分之給付，
      迄96年5月28日經反訴被告同意，轉讓予訴外人洪瑞松止
      ，在長達4年多之期間，均由反訴被告使用收益，其間反
      訴被告卻拒不給付分期之款項，衡諸其情，反訴原告既已
      依約為履行部分之義務，反訴被告即應依約繼續給付分期
      之款項，履行相對之義務，惟其卻拒不付款，不盡相當之
      對待給付義務，其所為實難謂符合誠信原則，是依民法第
      264條第2項規定，反訴被告應不得拒絕自己之給付，其主
      張民法第264條第1項規定，拒絕給付，並無理由，是反訴
      被告經反訴原告多次催告，仍拒不付款，顯已違反系爭協
      議書第2條之付款義務。
  (六)反訴聲明：(1)反訴被告應給付反訴原告330萬元及自反訴起
    訴狀繕本送達翌日起至清償日止按年息5%計算之利息。(2)反
    訴原告願供擔保，請准予宣告假執行。
二、反訴被告則以：
  (一)系爭協議書應屬預約：
  (1)兩造於91年11月27日簽立系爭協議書時，惠和醫院所坐落之
    土地及建物是否屬於合夥財產，而為合夥清算之標的？簽立
    之當時，尚無從確定，協議書中要轉讓之買賣標的物為何，
    必須繫諸於關於惠和醫院合夥清算之確定判決，買賣標的物
    既無從確定，因而系爭協議書，只是買賣預約之性質。又系
    爭協議書所稱分15期付款等語，如何分法，每期究竟為多少
    ？尚待兩造簽立「轉讓契約」時始能明確之。
  (2)若惠和醫院所坐落之土地及建物是不屬於合夥財產，則不動
    產買賣尚涉及地增稅、契稅及其他費用之負擔問題，當時之
    土地稅法第33條第2項規定：91年1月17日二年內，減徵50%
    之土地增值稅，南投地方法院89年度訴字第106號民事判決
    書第9頁亦謂「土地增值稅之準備額度即有疑義」，因而兩
    造就系爭協議書之買賣標的物，既無從確定，而且縱然惠和
    醫院所坐落之土地及建物是不屬於合夥財產，亦會涉及土地
    移轉時土地增稅之負擔及是否有減徵50%之問題，因而兩造
    簽立系爭協議書後，仍必須再簽立「轉讓契約」，法律關係
    方得確定，系爭協議書只是預約性質。
  (3)再查依高等法院台中分院96年度重上字第70號判決所示，反
    訴被告在該案係起訴主張兩造於91年9月27日之協議書第8條
    之約定，就惠和醫院向第一銀行借貸6300萬元之利息，由反
    訴被告支付，這就是反訴被告依原證四經營惠和醫院為使用
    收益之對價，但無支付本金之義務，因而就本金部分為不當
    得利，反訴被告即請求反訴原告應返還之，而反訴原告當時
    在該案亦答稱：「係清償惠和醫院之債務」，該案判決亦認
    定係清償惠和醫院債務（參原證二台灣高等法院96年度重上
    字第70號判決書第15頁），反訴原告今竟主張：「反訴被告
    亦持續支付反訴原告於第一銀行之貸款287萬5千元，足證雙
    方有履行契約之合意及情事」云云，完全昧於事實。
  (二)反訴被告並無違反系爭協議書第2條之給付義務：
  (1)查依系爭協議書第1條係約定：在鄭良哲醫師二審官司判決
    後，反訴原告就應該將其所有的惠和醫院25%產權轉讓給反
    訴被告，而後第2條、第4條才約定兩造應再簽訂轉讓契約書
    ，而在雙方簽訂轉讓契約書後15個月之內以分期付款方式給
    付，惟兩造並未再簽立轉讓契約。反訴原告違反系爭協議書
    第1條之約定，並未先將產權轉讓給反訴被告，反訴被告自
    無法給付價金給反訴原告。反訴被告並未違反系爭協議書第
    2條之給付義務，係反訴原告違反系爭協議書第1條之約定。
  (2)又依系爭協議書第2條、第4條之約定，兩造必須簽立「轉讓
    契約」。因而反訴被告要求反訴原告會同至代書簽立轉讓契
    約及辦理產權移轉等手續，反訴被告才能依「轉讓契約」之
    約定來付款，反訴被告實乃正當合理之請求，惟反訴原告卻
    拒絕之。反訴原告不僅不依約移轉產權給反訴被告，又不願
    簽立「轉讓契約」，僅一味地要求反訴被告付款，反訴原告
    即屬無由。
  (三)反訴原告不得向反訴被告請求遲延而生之損害330萬元：
  (1)依系爭協議書第2條之約定，兩造必須簽立「轉讓契約」，
    但是兩造一直沒有簽訂「轉讓契約」書。則系爭協議書第2
    條所稱：「簽訂轉讓契約後15個月之內」即無從起算始點，
    反訴被告何來遲延，況且反訴原告並未依系爭協議書第1條
    之約定，先將上揭產權移轉給反訴被告，這是反訴原告違反
    系爭協議書第1條之約定，反訴被告自無法給付價金給反訴
    原告。
  (2)且反訴被告有要求反訴原告會同至代書簽立轉讓契約及辦理
    產權移轉等手續，法律關係明確後，反訴被告才能依「轉讓
    契約」之約定來付款，反訴被告實乃正當合理之請求，惟反
    訴原告卻拒絕之。
  (3)姑不論反訴被告並未違約，更何況反訴原告於鄭良哲醫師二
    審判決後，並未將產權移轉給反訴被告，係反訴原告違反協
    議書之約定。而且反訴原告擅自將其本案系爭買賣標的物等
    賣給案外人洪瑞松，事先並未徵詢過反訴被告，該買賣價金
    為何？如何支付？買賣標的物為何？都是其等二人基於自由
    意思而自行決定，反訴被告僅是事後被動，而同意其買賣而
    已，反訴原告將其賣給案外人之價格，做為所謂損害之計算
    依據，完全無理。又何況惠和醫院向第一銀行借款負債額從
    91 年11月之6300萬元，到96年5月則四千多萬元之借款，因
    而在客觀上惠和醫院96年之價值比91年還要高，反訴原告究
    竟要以多少價金出賣，則是由其自由決定，反訴原告將其賣
    給案外人之價格，做為所謂損害之計算依據，完全無理。
  (四)反訴聲明：(1)如主文第1項所示。(2)如受不利判決，願供擔
    保請准宣告免為假執行。
三、兩造經法院整理並簡化爭點，兩造就反訴部分爭執事項為：
    (1)系爭協議書應屬本約或預約？(2)反訴被告有無違反系爭協
    議第2條之給付義務？反訴原告得否向反訴被告請求330萬元
    損害賠償？
四、本院得心證之理由：
  (一)反訴原告雖主張兩造間就系爭協議書應屬「合意終止」，且
    縱使為「合意解除」，依民法第260條規定，解除權之行使
    ，不妨礙損害賠償之請求，是反訴原告得依民法231條第1項
    及同法第216條規定，經扣除反訴被告已給付之170萬元後，
    反訴原告仍得請求反訴被告賠償損害330萬元等情，然均為
    反訴被告所否認。
  (二)經查：
  (1)反訴被告違反系爭協議兩造間所訂定系爭協議應屬預約且並
    非繼續性契約，故兩造於96年5月23日對系爭協議之合意應
    屬「合意解除」，已如本院前所析述，故反訴原告主張系爭
    協議係經兩造合意終止而往後失效云云，即不足採信，系爭
    協議自96年5月23日合意解除後，即溯及自始失效。
  (2)又契約合意解除，除當事人另有約定外，並無適用民法契約
    解除規定之適用，亦如前述，本件反訴原告並未能舉證證明
    兩造合意解除系爭協議時，曾合意仍有民法契約解除規定之
    適用，且系爭協議既已因兩造合意解除而溯及失效，故反訴
    原告自無從依民法第260條規定，再依系爭協議對反訴被告
    請求損害賠償，從而本件反訴原告之訴，即無理由，應予駁
    回。反訴原告之訴既無理由，其假執行之聲請亦失所附麗，
    自應併予駁回。
丙、結論：原告之訴為有理由，反訴原告之訴為無理由，依民事
    訴訟法第78條、第390條第2項、第392條第2項，判決如主文
中    華    民    國    98    年    5     月    27    日
                  民事第一庭    法  官  陳毓秀
正本係照原本作成。
如對本判決上訴，須於判決送達後20日內向本院提出上訴狀。
中    華    民    國    98    年    5     月    27    日
                                書記官  陳玲誼


司法院資訊處製作；財團法人民間司法改革基金會備份。
